【裁判字號】    98,訴,399
【裁判日期】    980417
【裁判案由】    確認股東會決議無效
【裁判全文】
臺灣板橋地方法院民事判決               98年度訴字第399號
原      告  甲○○
訴訟代理人  徐原本律師
被      告  乙○○
訴訟代理人  陳清進律師
            蔣彥威律師
上列當事人間確認股東會決議無效等事件，經本院於民國98年4
月3 日言詞辯論終結，判決如下：
    主  文
原告之訴駁回。
訴訟費用由原告負擔。
    事實及理由
壹、程序方面：
    按當事人適格，係指當事人就具體特定之訴訟，得以自己之
    名義為原告或被告，而受為訴訟標的法律關係之本案判決之
    資格而言。只要當事人主張其就為訴訟標的之法律關係，有
    為訴訟實施權即可，縱事實上其非就訴訟標的法律關係為有
    權處分之人，亦屬關於訴訟標的之法律關係要件存否之問題
    ，並非關於當事人適格之要件有所欠缺。又確認之訴，衹須
    主張為訴訟標的之法律關係或其他事項之存否有不明確者，
    對於爭執其主張者提起，即當事人適格，最高法院49年臺上
    字第188 號判例及81年臺上字第2825號判決參照。本件原告
    主張利淇有限公司民國95年9 月25日之股東會決議及95年8
    月11日之股東協議無效，既為被告所否認，則原告對於爭執
    其主張之被告提起本件確認之訴，當事人即為適格，合先敘
    明。
貳、實體方面：
一、原告主張：
    原告、被告及訴外人陳桂祥、劉家和及洪福等五人為訴外人
    利淇有限公司之股東，惟兩造及陳桂祥3 名股東於95年8 月
    11日協議自同年8 月1 日起利淇有限公司結束營業；又利淇
    有限公司於95年9 月25日召開股東會，僅兩造及陳桂祥等3
    名股東出席該次會議，劉家和及洪福二名股東並未出席，即
    決議利淇有限公司內外事務均於95年9 月30日終止。是上開
    95年8 月11日股東協議及95年9 月25日股東會決議解散利淇
    有限公司，因未依公司法第113 條準用同法第71條第1 項第
    3 款規定經全體股東同意，依民法第71條規定，已違反法律
    之強制規定，應屬無效，故原告主張利淇有限公司並未解散
    。爰提起本件訴訟，並聲明：確認95年9 月25日之股東會決
    議及95年8 月11日之股東協議均不存在。
二、被告則以：現行公司法雖係以全體股東為有限公司之意思機
    關，惟股東會開會所為之決議仍屬公司法人行為，故原告起
    訴確認95年9 月25日之股東會決議及95年8 月11日之股東協
    議無效、不存在，即應以利淇有限公司為被告，是本件以股
    東乙○○為被告，自屬當事人不適格。再原告縱使取得勝訴
    判決，該判決效力仍無從及於利淇有限公司及利淇有限公司
    之其他股東，則利淇公司95年9 月25日之股東會決議及95年
    8 月11日之股東協議是否存有無效事由，而致原告在私法上
    地位受有侵害之危險，即非以對於被告之確認判決所得除去
    ，原告提起本件訴訟即無確認利益。又利淇有限公司自成立
    以來實際股東僅有原告、被告及陳桂祥等三人，股東洪福及
    劉家和分別為原告之公公、被告之配偶，渠二人並未實際出
    資，僅為掛名股東，渠等之股東權自始即由原告及被告代理
    行使，縱洪福否認授與代理權予原告，依民法第169 條規定
    ，洪福亦應對利淇有限公司負授權人責任，則利淇有限公司
    95 年9月25日之股東會決議及95年8 月11日之股東會協議均
    係經全體股東同意，並無任何無效事由存在等語資為抗辯，
    並聲明：原告之訴駁回。
三、原告主張利淇有限公司登記之股東有原告、被告、陳桂祥、
    洪福及劉家和等五名，兩造及陳桂祥於95年9 月25日作成內
    容有「公司內外事務均於95年9 月30日終止」之股東會決議
    ，另於95年8 月11日作成內容有「公司經股東同意自8 月1
    日起利淇結束營業」之股東協議書，並經兩造及陳桂祥於上
    開股東會決議紀錄及股東協議書上簽名一節，業經原告提出
    利淇有限公司股東名簿（見本院卷第4 頁）、利淇公司股東
    會決議（見本院卷第5 頁）、利淇股東協議書（見本院卷第
    6 頁）影本各1 份為證，且為被告所不爭執，堪信為真實。
四、按所謂權利保護要件，即當事人請求法院為利己之本案判決
    所必備之要件。其種類包含關於當事人適格之要件、關於訴
    訟標的法律關係之要件、關於保護之必要要件。又「權利保
    護要件中，關於訴訟標的之法律關係之要件與關於當事人適
    格之要件不同。前者，屬於實體上權利保護要件，即原告所
    主張之法律關係存否之問題；後者，屬於訴訟上權利保護要
    件，即就原告所主張之法律關係有無為訴訟之權能之問題。
    是以當事人是否適格，應依原告起訴時所主張之事實定之，
    而非依審判之結果定之。」（最高法院95年度臺上字第1834
    號裁判要旨參照）。至關於保護之必要要件，於確認之訴，
    係指原告有即受確認判決之法律上利益而言，始能認有保護
    之必要，故民事訴訟法第247 條第1 項規定：「確認法律關
    係之訴，非原告有即受確認判決之法律上利益者，不得提起
    之；確認證書真偽或為法律關係基礎事實存否之訴，亦同。
    」。而所謂即受確認判決之法律上利益，係指因法律關係之
    存否不明確，原告主觀上認其在法律上之地位有不安之狀態
    存在，且此種不安之狀態，能以確認判決將之除去者而言，
    若縱經法院判決確認，亦不能除去其不安之狀態者，即難認
    有受確認判決之法律上利益。又確認判決之效力，僅及於受
    判決之當事人，如不以法律關係主體為原告或被告，原告無
    從受確認判決之法律上利益，亦有最高法院96年度臺上字第
    455 號判決可資參照。本件原告以利淇有限公司5 名股東之
    一之乙○○為被告，起訴主張利淇有限公司於95年9 月25日
    之股東會決議及95年8 月11日之股東協議，因僅原告、被告
    及訴外人陳桂祥等3 名股東參與決議及協議解散利淇有限公
    司，因而認該決議及協議均無效而不存在，雖無當事人不適
    格之情形，已如前述。惟原告於98年4 月3 日言詞辯論期日
    時陳稱：其係主張利淇有限公司並未解散等語（見本院卷第
    30 頁） ，是其提起本件確認之訴，所爭執者乃利淇有限公
    司已否解散乙事，即原告所爭執之法律關係主體係存在其與
    利淇有限公司之間，並非兩造之間。然本件訴訟縱經法院判
    決確認，其效力亦不及於利淇有限公司，而不能使原告在法
    律上地位所存在之不安狀態除去，自難認其提起本件確認之
    訴，有即受確認判決之法律上利益。
五、矧公司法自69年修正後，就有限公司之機關，不再準用股份
    有限公司之有關規定，因而廢除股東會，而已無關於召開股
    東會之規定，是故有限公司之意思機關為全體股東，凡依公
    司法之規定，須經股東同意之事項，已無須以會議之方式為
    之。因此，有限公司之解散應得全體股東同意，公司法第11
    3 條準用同法第71條第1 項第3 款固定有明文，惟各股東行
    使該條之同意權，並不須以會議決議方式為之，亦無須以一
    定之形式，或全體股東同時行使，縱各股東先後、分別為同
    意解散之意思表示，而最終獲致全體股東均為同意解散之意
    思表示，亦生公司解散之效果。意即，部分股東所為解散公
    司之意思表示，僅不生公司解散效果，非可謂其等所為之同
    意當然無效，此與嚴重違反或欠缺生效要件而當然、自始、
    確定無效之法律行為不同（最高法院86年臺上字第1176 號
    判決參照）。是本件兩造及陳桂祥參與之利淇有限公司95
    年9 月25日股東會雖決議「公司內外事務均於95年9 月30日
    終止」，及其3 人於95年8 月11日協議「公司經股東同意自
    8 月1 日起利淇結束營業」（見本院卷第5 、6 頁），惟原
    告自承上開股東會之決議及協議內容，原告均有參與，且原
    告當時均無不同意之意見（見本院卷第30頁反面）。則兩造
    及陳桂祥所為同意解散利淇有限公司之意思表示既為兩造親
    自所為，此乃其等股東權之行使，其等之意思表示並無瑕疵
    ，自不因其他股東未行使同意權，即得謂兩造及陳桂祥所為
    同意解散之意思表示為無效而不存在，僅得認於未經全體股
    東均表示同意前，尚不生利淇有限公司解散之效果而已。且
    利淇有限公司亦迄未因上開決議或協議而辦理解散登記，有
    該公司登記資料在卷可稽。
六、從而，原告請求確認利淇有限公司之股東即原告、被告、陳
    桂祥等三人於95年9 月25日之股東會決議及95年8 月11日之
    股東協議因無效而不存在，為無理由，應予駁回。
結論：原告之訴為無理由，依民事訴訟法第78條，判決如主文。
中    華    民    國    98    年    4     月    17    日
                  民事第一庭    法  官  黃信樺
以上正本係照原本作成
如對本判決上訴，須於判決送達後20日內向本院提出上訴狀
中    華    民    國    98    年    4     月    17    日
                                書記官  李佳靜


司法院資訊處製作；財團法人民間司法改革基金會備份。
